【裁判字號】    90,易,791
【裁判日期】    900724
【裁判案由】    妨害自由
【裁判全文】
臺灣板橋地方法院刑事判決                            九十年度易字第七九一號
    公  訴  人  臺灣板橋地方法院檢察署檢察官
    被      告  丙○○
右列被告因妨害自由案件，經檢察官提起公訴（八十八年度偵字第二○九九八號），
本院判決如左：
    主  文
丙○○共同以非法方法，剝奪人之行動自由，處有期徒刑伍月，如易科罰金，以參佰
元折算壹日。
    事  實
一、緣丙○○與甲○○係大小包商關係，其二人因工程問題互有債務糾紛，民國八十
    八年五月三十一日十九時許，丙○○夥同姓名年籍不詳綽號「阿華」之成年男子
    ，共同基於使人行無義務之事之犯意聯絡，前往臺北縣板橋市○○街八四巷四八
    號乙○○住處，要求乙○○聯絡其友人甲○○，並向乙○○嚇稱：如果不找甲○○出來會有事，而以此脅迫方法使乙○○行無義務之事，乙○○迫於無奈遂以電
    話聯絡甲○○，並與其約定同日二十時許，在臺北縣板橋市○○路與介壽街口會
    面，隨即丙○○、乙○○、「阿華」前往約定地點等侯甲○○前來，途中「阿華
    」並將類似手槍惟非屬槍砲彈藥刀械管制條例列管之手槍乙支交付丙○○持有，
    待甲○○駕駛車號ＨＸ－四七四三號自用小客車前來，丙○○與「阿華」另萌妨
    害自由之犯意聯絡，趁甲○○不注意，未經甲○○同意，強行進入車內，丙○○
    並要求乙○○上車，乙○○本不肯，然見丙○○持槍致因而不敢妄動，始進入甲○○車內，由「阿華」坐於駕駛座旁，丙○○、乙○○分坐後座兩側，進入車內
    後，丙○○旋即持上開手槍抵住甲○○背部，並恐嚇甲○○稱：你給我小心點等
    語，並要求甲○○將車駛至臺北縣板橋市○○路一段富邦商業銀行前，欲讓友人
    上車，而以此方法，非法剝奪甲○○、乙○○之行動自由，行至富邦商業銀行前
    ，甲○○因害怕不願停車，隨即由臺北縣板橋市○○路右轉民生路，隨即在臺北
    縣板橋市○○路○段陸橋下停車並棄車逃逸。丙○○與「阿華」下車追趕無著，
    始自行離去。嗣於八十八年六月二日經甲○○報警處理，於同日二十時許，在臺
    北縣板橋市○○路○段一八八巷四二號二樓丙○○住處逮捕丙○○。
二、案經甲○○訴由臺北縣警察局海山分局報告臺灣板橋地方法院檢察署檢察官偵查
    起訴。
    理  由
一、訊據被告丙○○固對於八十八年五月三十一日，前往乙○○住處，要求乙○○聯
    絡告訴人甲○○會面，待告訴人駕駛車號ＨＸ－四七四三號自用小客車到達約定
    地點後，其與乙○○及姓名年籍不詳綽號「阿華」之成年男子即進入告訴人車內
    ，其與乙○○分坐後座二側，「阿華」則坐於駕駛座旁，後告訴人駕車行至臺北
    縣板橋市民生陸橋下即棄車離去等情直承不諱，惟矢口否認有何以脅迫方法使乙○○行無義務之事及妨害告訴人、乙○○自由之犯行，並辯稱：因告訴人與伊有
    工作糾紛，而乙○○遭伊解僱，故聯合陷害伊。八十八年五月三十一日當日，伊
    與「阿華」至乙○○住處尋找乙○○，要求乙○○將先前向伊所借然未兌現之支
    票返還，伊欲前往銀行辦理退補手續，然乙○○表明債務問題均由告訴人處理，
    支票亦由告訴人持有，伊即要求乙○○打電話聯絡告訴人，並約在臺北縣板橋市
    ○○路帝苑餐廳前會面，後告訴人駕車前來，即說要帶伊去拿支票，並打開車門
    讓伊、乙○○及「阿華」上車，惟告訴人將車駛至臺北縣板橋市民生陸橋下即跑
    掉，伊不知為何告訴人跑掉云云。惟查：
  (一)被告夥同「阿華」前往乙○○上述住處後，即要求乙○○聯絡告訴人，並向乙○○恐嚇稱：如果不找甲○○出來會有事等語，業據證人乙○○於偵訊及本院調查
    中證述綦詳（詳偵查卷宗第三四頁、本院九十年五月八日訊問筆錄），並據告訴
    人於偵查中陳述：乙○○係被迫始打電話約伊出來等語屬實（詳偵查卷宗第六二
    頁反面），則被告與「阿華」共同基於犯意聯絡，使乙○○行無義務之事，洵屬
    無疑。
  (二)次者，被告剝奪告訴人行動自由之犯行，迭據告訴人於警偵訊及本院囑託臺灣臺
    東地方法院訊問時指述：八十八年五月三十一日十九時二十分許，乙○○打電話
    約伊在臺北縣板橋市○○路、介壽街口會面，約二十時許，伊駕駛車號ＨＸ－四
    七四三號自用小客車到達約定地點後，被告、乙○○及「阿華」即強行進入車內
    ，「阿華」坐於駕駛座旁，被告與乙○○分坐後座二側，該三人上車後，被告即
    從腰際拿出乙把類似九○手槍之槍抵住伊背部，恐嚇稱：你給我小心點，並要求
    伊將車開至臺北縣板橋市○○路一段富邦商業銀行前，欲讓其他人上車，伊因害
    怕不肯停車，遂將車開至文化路與民生路口右轉民生路，隨即將車停放在民生路
    二段陸橋下，下車棄車逃逸，被告與「阿華」亦下車追趕，然伊跑至人潮較多之
    加油站前，未見被告與「阿華」追上，二十餘分後，伊走回上往停車處，發覺被
    告、乙○○、「阿華」即已離去，伊始迅速將車開走等語綦詳（詳偵查卷宗第十
    一頁反面、第十二頁、第三三頁反面、第六七頁反面、第六八頁反面、臺灣臺東
    地方法院九十年六月四日訊問筆錄），核與證人乙○○於警偵訊及本院調查時具
    結證述：當日被告與「阿華」前往伊住處後，要求伊聯絡告訴人，並說：如果不
    找甲○○出來會有事，伊即打電話聯絡告訴人，並與告訴人約在臺北縣板橋市○○路與介壽街口，伊與被告、「阿華」即前往約定地點，未上車前，「阿華」即
    交付乙把手槍供被告持有，上車後，被告即拿出手槍向告訴人說：小心點，並要
    告訴人將車開至某一地點，說完後被告即將手槍轉交予「阿華」，後告訴人從文
    化路右轉民生路，被告與「阿華」即下車追趕，然未追到等語等語相符（詳偵查
    卷宗第十五頁反面、第三三頁反面、第三四頁、第六七頁反面、本院九十年五月
    八日訊問筆錄）。而被告與「阿華」、乙○○於等侯告訴人前往約定地點時，「
    阿華」即掏出乙把手機放置於被告腰間，上車後，被告隨即將手槍交予「阿華」
    ，告訴人認被告持槍，始棄車逃逸等情，復據被告於警偵訊中供承在卷（詳偵查
    卷宗第十三頁反面、第三八頁），足認告訴人指述遭被告持類似九○手槍之物抵
    住而遭剝奪行動自由，應堪採信。
  (三)再者，由證人乙○○於偵訊及本院調查中陳稱：手槍可能由「阿華」提供，因伊
    與被告在前往伊與告訴人約定會面途中，「阿華」即將槍交給被告；被告與「阿
    華」進入告訴人車內後，伊本不願上車，因被告要求，伊始上車等語（詳偵查卷
    宗第三四頁、本院九十年五月八日訊問筆錄），及告訴人於偵查中指述：乙○○
    亦遭被告押住，因乙○○與被告同坐後座，「阿華」坐前座，被告並將手槍放於
    腰際等語（詳偵查卷宗第三四頁），足見被告要求乙○○上車時，乙○○本不肯
    ，然因見被告持槍始不敢妄動，而進入告訴人車內，其行動自由顯亦遭剝奪，亦
    殆無疑。
  (四)又乙○○早於八十七年間即向被告借取支票使用，雖支票因故跳票，然乙○○已
    以現金清償持票人，並將支票返還被告之事實，業據證人乙○○供承在卷（詳偵
    查卷宗第六八頁），並有票載發票日八十七年七月十八日、八十七年八月十二日
    、八十七年八月二十六日之支票三紙附卷可稽（附於偵查卷宗第六十頁），衡情
    ，既支票已返還被告，何以被告仍需向告訴人索回乙○○借取之支票？再既已遭
    退票一年餘，被告持往銀行焉可辦理註銷？是被告上開辯解，顯係卸責之詞，不
    足採信。
  (五)至告訴人指述：伊逃逸後，被告與「阿華」隨即下車追趕，並大說喊「再跑就開
    槍打死你」云云（詳偵查卷宗第十一頁反面），惟此為被告所否認，此外，復查
    無其他證據足認被告於告訴人逃逸過程中確有向告訴人嚇稱「再跑就開槍打死你
    」等語，自難以告訴人單方面之指訴，遽認被告此部分亦有恐嚇之犯行。
  (六)綜上，本件事證明確，被告所辯，不足採信，應依法論科。
二、按刑法第三百零二條第一項之罪，原包括以其他非法方法剝奪人之行動自由而言
    ，所謂非法方法當然包括強暴脅迫等情事在內，被告於妨害自由行為繼續中，嚇
    稱予以不利或打死等語，自屬包含於妨害行動自由之同一意念之中，縱其所為，
    合於刑法第三百零五條恐嚇危害安全之情形，仍應視為剝奪行動自由之部分行為
    。又按刑法第三百零二條之妨害自由罪，係妨害他人自由之概括規定，如以使人
    行無義務之事，或妨害人行使權利為目的，而其強暴脅迫復已達於剝奪人之行動
    自由之程度，即祇成立本罪，不再依同法第三百零四條論處，最高法院七十四年
    度台上字第三四○四號、二十九年度上字第二三五九號判例可資參照。次按凡施
    以拘禁或其他非法方法，客觀上足以侵害或限制他人基於自由意思之決定，而欲
    離去特定處所之行動自由可能者，即謂剝奪人之行動自由。本件被告與「阿華」
    基於共同之犯意聯絡，於告訴人駕車前往約定地點時，先趁告訴人不注意，強行
    進入車內，復要求乙○○上車，乙○○本不肯，然見丙○○持槍致因而不敢妄動
    ，始進入車內，末被告以手槍抵住告訴人背部，並恐嚇告訴人稱：你給我小心點
    等語，並要求告訴人將車駛至臺北縣板橋市○○路一段富邦商業銀行前，其行為
    雖合於恐嚇危害安全之情形，其目的雖在於使告訴人行無義務之事，然其在乙○○表明不願上車後，強力要求乙○○上車，並手持手槍，上車後，又持槍抵住告
    訴人背部，要求告訴人前往指定地點，其行為顯已抑制告訴人及證人乙○○離去
    特定處所之意思決定，不因事後告訴人是否棄車逃逸而生影響，揆諸上開判例意
    旨說明，應認被告上述行為係其妨害自由犯行之部分行為，祇成立刑法第三百零
    二條之罪責即為已足，不再論以同法第三百零四條、第三百零五條之罪責。從而
    公訴人認被告係犯刑法第三百零五條之恐嚇罪嫌，恐有誤會，惟起訴之基本社會
    事實同一，本院自得變更起訴法條，合此說明。又其以脅迫方法，向乙○○嚇稱
    ：如果不找甲○○出來會有事之行為，係犯刑法第三百零四條第一項之以脅迫方
    法使人行無義務之事之罪。再其以一行為，同時剝奪告訴人及證人乙○○二人之
    行動自由，而觸犯數罪名，係同種想像競合犯之關係，應依刑法第五十五條之規
    定，從一重論處。其所犯上開以脅迫方法使人行無義務之事之罪與剝奪人之行動
    自由罪二罪間，有方法與結果之牽連關係，應從較重之第三百零二條第一項之妨
    害自由罪論處。至公訴人雖未敘及被告以脅迫方法使乙○○行無義務之事及剝奪
    乙○○行動自由之犯行，惟此部分與論罪科刑部分分別有牽連犯、想像競合犯之
    裁判上一罪關係，為起訴效力所及，本院自得併予審酌。另其與上開姓名年籍不
    詳綽號「阿華」之成年男子間，有犯意之聯絡及行為之分擔，皆為共同正犯。第
    查刑法第四十一條有關易科罰金之規定，業經立法院於九十年一月四日修正通過
    ，並經總統於同年月十日明令公佈，同年月十二日生效施行。觀諸上開修正後得
    易科罰金之規定「犯最重本刑為五年以下有期徒刑以下之刑之罪，而受六個月以
    下有期徒刑或拘役之宣告，因身體、教育、職業、家庭之關係或其他正當事由，
    執行顯有困難者，得以一元以上三元以下折算一日，易科罰金。但確因不執行所
    宣告之刑，難收矯正之效或難以維持法秩序者，不在此限。併合處罰之數罪，均
    有前項情形，其應執行之刑逾六月者，亦同」，較修正前同條所定「犯最重本刑
    為三年以下有期徒刑以下之刑之罪，而受六月以下有期徒刑或拘役之宣告，因身
    體、教育、職業、或定庭之關係，執行顯有困難者，得以一元以上三元以下折算
    一日，易科罰金」之內容，顯然為有利於被告。是被告所犯，苟為最重本刑五年
    以下有期徒刑以下之罪，且受六個月以下有期徒刑或拘役之宣告，即有修正後刑
    法第四十一條規定之適用，從而依刑法第二條第一項前段之規定，本案應適用修
    正後之現行刑法第四十一條第一項前段條文之規定，併諭知易科罰金之折算標準
    。爰審酌被告因其與告訴人間互有債務糾紛，即為本件犯行，否認犯行之犯後態
    度，對告訴人、證人乙○○自由安全造成損害，惟無犯罪紀錄，有臺灣高等法院
    檢察署刑案紀錄簡覆表乙紙在卷可考，素行尚可，併其生活狀況、智識程度，犯
    罪之手段等一切情狀，量處如主文所示之刑，並諭知易科罰金之折算標準。而被
    告犯本罪所用之手槍並未扣案，是否確為槍砲彈藥刀械管制條例列管之違禁物，
    無從查考，本院認無諭知沒收之實益，爰不宣告沒收，附此說明。
三、至告訴人另於警訊中指述：伊開車直行文化路右轉民生路時，「阿華」即大聲對
    被告說「把搶給我，我要開槍打他（指告訴人）」云云（詳偵查卷宗第十一頁反
    面），惟此核與證人乙○○於本院調查中證述：阿華在告訴人右轉民生路之迴轉
    途中對告訴人說「不停車，就要開槍」等語不符（詳本院九十年五月八日訊問筆
    錄），復觀諸證人乙○○於警訊及告訴人經本院囑託臺灣臺東地方法院訊問時均
    未敘及此點（分詳偵查卷宗第十五頁反面、臺灣臺東地方法院九十年六月四日訊
    問筆錄），則「阿華」有無以「把搶給我，我要開槍打他」或「不停車就要開槍
    」等語恐嚇告訴人，殊堪質疑。從而被告與「阿華」是否基於共同之犯意聯絡，
    而由「阿華」以上開言詞恐嚇告訴人，尚有斟酌之餘地，公訴人認「告訴人因害
    怕不敢停車而繼續往民生路方向行駛，此時「阿華」叫被告將手槍拿給他，並向
    告訴人恫稱不停車就要開槍」等語，顯有誤會，此部分應屬不能證明，惟右開部
    分如成立犯罪，係本案論罪科刑部分之以非法方法，剝奪人之行動自由之部分行
    為，具裁判上一罪關係，本院爰不另為無罪之諭知，併此敘明。
據上論斷，應依刑事訴訟法第二百九十九條第一項前段、第三百條，刑法第二條第一
項前段、第二十八條、第三百零四條第一項、第三百零二條第一項、第五十五條、新
修正之第四十一條第一項前段、第三十八條第一項第二款，罰金罰鍰提高標準條例第
一條前段、第二條，判決如主文。
本案經檢察官葉奇鑫到庭執行職務。
中    華    民    國      九十        年      七      月        二十四  日
                                      臺灣板橋地方法院刑事第四庭
                                          法  官  游  秀  雯
右正本證明與原本無異。
如不服本判決，應於判決送達後十日內，向本院提出上訴狀。
                                          書記官  卓  聖  智
中    華    民    國      九十        年      七      月        二十五  日
附錄本案論罪科刑法條全文
刑法第三百零四條
以強暴、脅迫使人行無義務之事或妨害人行使權利者，處三年以下有期徒刑、拘役或
三百元以下罰金。
前項之未遂犯罰之。
刑法第三百零二條
私行拘禁或以其他非法方法，剝奪人之行動自由者，處五年以下有期徒刑、拘役或三
百元以下罰金。
因而致人於死者，處無期徒刑或七年以上有期徒刑，致重傷者，處三年以上十年以下
有期徒刑。
第一項之未遂犯罰之。


司法院資訊處製作；財團法人民間司法改革基金會備份。
